【裁判字號】    98,簡上,1020
【裁判日期】    981215
【裁判案由】    妨害公務
【裁判全文】
臺灣高雄地方法院刑事判決            98年度簡上字第1020號
上  訴  人
即  被  告  乙○○
                      號
上列上訴人即被告因妨害公務案件，不服本院高雄簡易庭中華民
國98年8 月21日98年度審簡字第2828號第一審簡易判決（聲請簡
易判決處刑案號：96年度偵字第34532 號），本院管轄之第二審
合議庭判決如下：
    主  文
上訴駁回。
    事  實
一、乙○○前因偽造文書、妨害公務及違反電子遊戲場業案件分
    別經法院判處有期徒刑6 月、5月及5月，並定執行刑為有期
    徒刑1 年2 月確定，於民國94年7 月27日易科罰金執行完畢
    ，仍不知悔改，於96年12月1 日凌晨4 時50分許，因遭人毆
    傷至高雄市苓雅區○○○路136 號成功路派出所內，欲向值
    班中警員丙○○報案時，因不滿警員丙○○之處理方式，竟
    基於侮辱公務員之犯意，對正執行職務之員警丙○○當場以
    台語辱罵「你娘雞巴」，員警丙○○見狀遂當場予以逮捕時
    ，乙○○另基於妨害公務之犯意，出手拉扯丙○○所著制服
    衣領，並進而將丙○○上衣鈕釦扯下（毀損部分未據告訴）
    。
二、案經高雄市政府警察局苓雅分局報請臺灣高雄地方法院檢察
    署檢察官聲請簡易判決處刑。
    理  由
一、按被告以外之人於審判外之言詞或書面陳述，除法律有規定
    者外，不得作為證據。惟被告以外之人於審判外之陳述，雖
    不符刑事訴訟法第159 條之1 至第159 條之4 之規定，而經
    當事人於審判程序同意作為證據，法院審酌該言詞陳述或書
    面陳述作成時之情況，認為適當者，亦得為證據；當事人於
    法院調查證據時，知有第159 條第1 項不得為證據之情形，
    而未於言詞辯論終結前聲明異議者，視為有前項之同意，刑
    事訴訟法第159 條第1 項、第159 條之5 分別定有明文。本
    判決所引下列屬於審判外陳述之證據，上訴人即被告（下稱
    被告）乙○○及檢察官於本院言詞辯論終結前，就知有第
    159 條第1 項不得為證據之情形，均未聲明異議，且本院審
    酌該證據作成情況均無不適當之情形，是依上開規定，均有
    證據能力。
二、訊據被告乙○○矢口否認聲請簡易判決處刑意旨所載之犯行
    ，辯稱：伊是被警察打的，伊主張緊急避難不罰，且伊行為
    時有精神障礙云云。經查：
  (一)前揭事實，業據證人即高雄市政府警察局苓雅分局成功路派
    出所警員丙○○於偵審中證述綦詳（偵卷第153 頁、本院卷
    第173 ～174 頁），核與證人即同派出所警員戊○○於偵審
    中之證述相符（偵卷第154 頁、本院卷第177 頁），並有丙○○警員照片2 紙、被告於成功路派出所拍攝照片1 紙（偵
    卷第10、11頁）、蒐證光碟附卷可稽，而證人即被告友人丙○○於案發時係執行警局受理報案勤務之警員，為依法執行
    職務之公務員乙節，有成功路派出所37人勤務分配表（偵卷
    第8 頁）可憑，是被告前揭犯行，均堪認定。
  (二)被告雖辯稱其前揭犯行係緊急避難不罰云云。惟按緊急避難
    行為，以自己或他人之生命、身體、自由、財產猝遇危難之
    際，非侵害他人法益別無救護之途，為必要之條件（最高法
    院24年上字第2669號判例要旨參照）。依成功派出所提供之
    96年12月11日錄影光碟，光碟內容並未看到員警有毆打被告
    之畫面等情，有臺灣高雄地方法院檢察署97年6 月9 日勘驗
    筆錄在卷可憑（偵卷第145 頁），而證人丁○○於偵訊時亦
    證稱：警員在將被告拖到辦公室這段時間雙方有激烈拉扯，
    但畫面沒有看到等語（偵卷第145 頁），是尚難遽認於案發
    時，客觀上有何被告所稱其遭員警毆打之緊急危難存在；況
    縱證人丁○○所述屬實，亦僅足認證人丙○○依法逮捕被告
    時，被告曾與之發生拉扯，尚難遽認被告為前揭犯行之際，
    客觀上有何緊急危難存在，致被告非侵害警員丙○○之法益
    別無救護途徑，是被告辯稱所為係出於緊急避難云云，洵無
    足採。
  (三)被告另辯稱其行為時有精神障礙云云。惟按刑法第19條有關
    行為刑事責任能力之規定，係指行為人於「行為時」，因精
    神障礙或其他心智缺陷之生理原因，致其辨識行為違法之能
    力（學理上稱為「辨識能力」）或依其辨識而行為之能力（
    學理上稱為「控制能力」），因而不能、欠缺或顯著減低之
    心理結果者而言。查被告因患有情感性精神病合併嚴重情緒
    障礙及衝動控制不能病症，於96年3 月23日至97年12月12日
    間，曾定期至國軍高雄總醫院精神科就診等情，雖分別有國
    軍高雄總醫院98年11月12日函及附件病歷、高雄醫學大學附
    設中和紀念醫院95年6 月27日診斷證明書在卷（本院卷第69
    頁、第85～128 頁背面），惟被告於前揭時地遭人打傷而前
    往成功路派出所報案，因不滿值班員警處理態度，而大聲咆
    哮並質問員警：「我來報案，你什麼態度啊？恁爸（即第一
    人稱單數『我』）叫三組來處理」，之後並辱罵員警「你娘
    雞巴」，員警立即以污辱公務員罪之現行犯將被告逮捕，逮
    捕後欲對被告製作筆錄，未待員警詢問，被告即表示拒絕夜
    間訊問等情，有現場錄音光碟在卷供核，足見被告行為時，
    與員警對答如流，且對自己權益之保護能為詳盡之說明，條
    理清楚，顯能辨識其行為之違法性，足徵被告於行為時，未
    喪失意思自由，對於外界事物知覺理會及判斷之能力，較之
    普通人之平均程度無顯然減退之情形存在，既與行為時因精
    神障礙或其他心智缺陷致不能辨識其行為違法或欠缺依其辨
    識而行為之能力者有別，辨識行為違法或依其辨識而為行為
    之能力亦無顯著減低；況被告於本院98年11月24日審理時到
    庭陳稱：伊現為法政法律諮詢事務所所長，有在做法律諮詢
    ，人家打電話來伊就帶他們去法扶等語（本院卷第158 ～
    159 頁），且於該次審判程序中對於證人丁○○、丙○○、
    戊○○之詰問過程均流暢無礙，較諸一般人對於法律規範瞭
    解尤佳，足認被告對於外界事務尚非全然缺乏知覺理會及判
    斷作用、而無自由決定意思之能力，或具有判斷能力較諸一
    般人之平均程度顯然減退之情事，其辨識行為違法之能力顯
    然無礙，是被告辯稱行為時精神障礙云云，不足採信，其請
    求鑑定於行為時精神狀況，核無必要。
  (四)本案事證明確，被告前揭犯行，洵堪認定，應予依法論科。
  (五)另按待證事實已臻明瞭無再調查之必要者，應認為不必要，
    刑事訴訟法第163 條之2 第2 項第3 款定有明文。被告雖於
    本院審理時聲請傳喚證人即成功路派出所所長，惟本件案發
    當時狀況，業據證人丙○○、戊○○證述明確已如前述，況
    成功路派出所所長當時不在場乙節，業據證人戊○○於本院
    審理時證述甚明（本院卷第178 頁），則被告聲請傳喚證人
    成功路派出所所長，無益於任何待證事項之釐清，揆諸上開
    規定，該項聲請調查之證據核無必要，併予敘明。
三、核被告所為，係犯刑法第135 條第1 項之妨害公務罪、第
    140 條第1 項之侮辱公務員罪。被告所犯上開2 罪間犯意各
    別，行為互殊，罪名有異，應予分論併罰。又被告曾有如事
    實欄所載之犯罪科刑執行情形，有臺灣高等法院被告前案紀
    錄表1 份在卷可參，其受有期徒刑執行完畢，5 年以內故意
    再犯有期徒刑以上之2 罪，均為累犯，各應依刑法第47條第
    1 項規定加重其刑。原審因而適用刑法第135 條第1 項、第
    140 條第1 項、第47條第1 項、第41條第1 項前段、刑法施
    行法第1 條之1 等規定，就妨害公務執行犯行，量處有期徒
    刑4 月，就侮辱公務員犯行，量處拘役55日，並分別定其易
    科罰金之折算標準，其認事用法核無違誤，量刑亦妥適。被
    告上訴意旨仍執前詞，求予撤銷改判，為無理由，自應予駁
    回。
據上論斷，應依刑事訴訟法第455 條之1 第1 項、第3 項、第36
8 條，判決如主文。
本案經檢察官甲○○到庭執行職務。
中    華    民    國    98    年    12    月    15    日
                  刑事第十六庭  審判長法  官  曾逸誠
                                      法  官  王靖茹
                                      法  官  姚水文
以上正本證明與原本無異。
不得上訴。
中    華    民    國    98    年    12    月    15    日
                                      書記官  何慧娟
附錄本判決論罪之法條：
刑法第135 條第1 項
（妨害公務執行及職務強制罪）
對於公務員依法執行職務時，施強暴脅迫者，處 3 年以下有期徒
刑、拘役或 3 百元以下罰金。
刑法第140 條第1 項
（侮辱公務員公署罪）
於公務員依法執行職務時，當場侮辱，或對於其依法執行之職務
公然侮辱者，處6 月以下有期徒刑、拘役或1 百元以下罰金。


司法院資訊處製作；財團法人民間司法改革基金會備份。
